【裁判字號】    89,台上,7554
【裁判日期】    891214
【裁判案由】    偽造文書
【裁判全文】
最高法院刑事判決                              八十九年度台上字第七五五四號
    上  訴  人  甲○○
右上訴人因偽造文書案件，不服台灣高等法院中華民國八十九年九月十三日第二審更
審判決（八十八年度再更(七)字第一號，起訴案號：台灣桃園地方法院檢察署七十二年
度偵字第三○七○號、七十二年度偵續字第一一一八號），提起上訴，本院判決如左
：
    主  文
原判決撤銷，發回台灣高等法院。
    理  由
本件原判決撤銷第一審科刑判決，改判依牽連犯關係，從一重論處上訴人甲○○共同
連續行使偽造私文書，足以生損害於公眾及他人罪刑，固非無見。
惟查：(一)有罪之判決書，應於理由內記載對於被告有利之證據不採納之理由，刑事訴
訟法第三百十條第二款定有明文。證人即林鼎禮之侄兒林楠於原審證稱：「之前我們
都在上海，台灣光復後，我們家族陸續回來，我是在民國四十年左右回台，因為在台
灣有產業，林鼎禮及其他兄弟有時會來台灣，什麼時間不知道，林鼎禮何時遷到台灣
不記得了，不過是在光復後國民黨從大陸撤退之前，因為那時如果不到台灣，恐怕就
回不來了」（見原審再更(六)字第一號卷第九十五、九十四頁）。依上開證言，林鼎禮
於台灣光復後遷回台灣居住（三十六年十一月二十四日）前，似因台灣有產業之關係
，有時會自上海市回台灣。如果無訛，則本件署名出賣人訓眉建業株式會社（下稱訓
眉會社）代表人林鼎禮與買受人黃晏於三十四年六月二十六日所訂立之「土地賣渡證
書」，似非不可能由林鼎禮代表訓眉會社與黃晏簽訂。乃原判決對於上開有利於上訴
人之證據不採，亦未說明不採之理由，遽於理由二(三)內謂「在昭和二十年（即民國三
十四年）林鼎禮……且人在大陸避難，自無回台出售前揭土地予黃晏之理！」，即有
調查未盡及理由不備之違法。(二)證據之證明力雖由法院自由判斷，然證據之本身如對
於待證事實不足為供證明之資料，而事實審仍採為判決基礎，則其自由判斷之職權行
使，自與採證法則有違。原判決於理由二(三)內引用證人陳茂春所證：「民國三十四年
間，林鼎禮亦非訓眉會社之取締役，當時人在上海，不可能與黃晏簽訂買賣契約」，
引用證人林行健所稱：「我的祖父也就是林鼎禮的弟弟林崇智，在生前對於這些土地
涉訟時，他有說過沒有賣給別人，因為我們家族當時都在上海，且在二次世界大戰期
間，不可能回來台灣賣土地」，認「前開土地殊無由林鼎禮代表出賣與私人之可能」
。但查證人陳茂春係於六十九年十月十二日始受訓眉會社委任處理該會社有關產業之
清理、訴訟，有該會社六十九年十月十二日會議紀錄可按（附原審再更(四)字第一號卷
第一七六至一七八頁），而林行健係四十三年三月二十九日出生，有年籍資料在卷可
憑，其於土地賣渡證書簽訂（三十四年六月二十六日）時尚未出生。證人陳茂春、林
行健於上開「土地賣渡證書」簽訂時，並非親身與聞其事之人，原判決竟以其二人不
利於上訴人之證言，採為判決之基礎，其證據之取拾，難謂於法無違。(三)有罪之判決
書，其理由之說明，必須互相一致，方為適法。原判決先於理由二(六)內謂「證人黃慶
金在偵查中證稱：『（問：當時黃晏有無拿這張收據給你看﹖）她有拿，但沒有看』
，是以該證人既未詳看該文書內容，自不能確定為何種文書，該證言亦不足為有利被
告之認定」，於理二(八)內說明「證人謝振益於本院七十七年度上更(二)字第三三三號江
支立偽造文書一案審理時證稱：黃晏於民國六十三年即有意出售上述土地，並曾向伊
出示買賣契約書及領收證云云，證人黃慶金亦證稱：江支立曾於六十三年向伊談及乃
母黃晏有土地出售云云。……是證人謝振益、黃慶金上述附和黃晏及江支立而為之供
證是否屬實，即非無疑」。似認黃慶金、謝振益所證黃晏曾拿出「土地賣渡證書」、
「領收證」並非事實。嗣於理由二(十)內論述「關於黃晏偽造『領收證』『土地賣渡證
書』之行為，證人黃慶金、謝振益均證稱：黃晏於民國六十三年間表示有土地要賣，
曾對其出示『領收證』等，……足見被告與黃晏訂立買賣契約時，『領收證』等已存
在，無從認定被告參與偽造」。則認黃慶金、謝振益所稱黃晏有拿出「土地賣渡證書
」「領收證」係屬實在。其理由之說明，前後不符，自屬證據上理由矛盾之違法。(四)
原判決於事實欄內載明「黃晏……在桃園市某不詳地點，偽造『訓眉建業株式會社』
及『林鼎禮』、『蔡梯』之印章各一枚，而一次偽造昭和二十年（民國三十四年）六
月二十六日期，該訓眉會社代表者林鼎禮為出賣人，黃晏為買受人之『土地賣渡證書
』及該會社自黃晏領收買賣價金日幣一千元之『領收證』私文書各一份」。似認「土
地賣渡證書」「領收證」係黃晏偽造，而「訓眉建業株式會社」及「林鼎禮」「蔡梯
」之印章亦由黃晏偽刻，上訴人並未參與偽造文書及偽刻印章犯行。乃原判決於理由
三內謂「被告所犯……偽造署押部分，公訴人雖未起訴，……本院自得併予審判」要
難謂為適法。又原判決於理由三內說明「查黃晏……，推由被告先後持向台灣桃園地
方法院民事庭，……足生損害於訓眉會社、林鼎禮及蔡梯之私益，核被告所為，係犯
刑法第二百十六條、第二百十條之行使偽造私文書罪。……有方法結果之牽連關係，
應從一重之行使偽造私文書罪處斷」。似認上訴人所犯行使偽造私文書罪，足以生損
害於訓眉會社、林鼎禮及蔡梯等私人權益，但於主文內竟諭知「甲○○共同連續行使
偽造私文書，足以生損害於『公眾』及他人」，亦有違誤。上訴意旨指摘原判決不當
，非無理由，應認原判決仍有發回更審之原因。
據上論結，應依刑事訴訟法第三百九十七條、第四百零一條，判決如主文。
中      華      民      國    八十九    年     十二     月     十四     日
                              最高法院刑事第三庭
                                  審判長法官  陳  錫  奎
                                        法官  洪  清  江
                                        法官  吳  昆  仁
                                        法官  李  伯  道
                                        法官  陳  世  雄
      右正本證明與原本無異
                                              書  記  官
中      華      民      國    八十九    年     十二     月     十九     日


司法院資訊處製作；財團法人民間司法改革基金會備份。
